臺灣臺北地方法院民事判決　　　　　　　　93年度智字第95號
原　　　告　　甲○○
訴訟代理人　　鍾明達律師
被　　　告　　麗歌唱片廠股份有限公司
兼法定代理人　乙○○○
共　　　同
訴訟代理人　　何乃隆律師
複代理人　　　蘇豐展律師
上列當事人間請求損害賠償事件，本院於中華民國94年3月23日
言詞辯論終結，判決如下：
    主      文
被告應連帶給付原告新台幣陸萬元及自民國九十三年十二月七日
起至清償日止，按年利率百分之五計算之利息。
原告其餘之訴駁回。
訴訟費用由被告連帶負擔五十分之三，餘由原告負擔。
本判決第一項得假執行。但被告如以新台幣陸萬元為原告預供擔
保，得免為假執行。
    事實及理由
一、原告起訴主張：其所創作之歌詞「司機的心聲」，於民國78
    年11月間取得內政部著作權執照，著作權類別為「文字著述
    」（下稱系爭著作），著作權期間自78年6月3日起終身享有
    著作權。詎料，原告於91年11月26日發覺被告麗歌唱片廠股
    份有限公司（下稱麗歌唱片公司）侵害原告之著作權，未經
    授權而有重製、發行並展售等行為。又被告除更改著作人姓
    名「甲○○」為「洪俊友」、更改歌名「司機的心聲」為「
    司機兄的心聲」外更以作詞著作權人自居，登載於中華音樂
    著作權人聯合總會網站上，顯係故意侵害原告著作人格權。
    被告麗歌唱片公司專營音樂唱片之發行多年，就其專業領域
    言之，其所發行之作品有無侵害他人之著作權，更應盡其善
    良管理人之注意義務查證，然其未經原告授權，即擅自將系
    爭著作重製發售圖利，亦侵害原告之著作財產權。又被告麗
    歌唱片公司從事音樂唱片、錄音帶、CD等製作銷售多年，其
    經銷商遍佈全省，所得利益難以估算。故原告對其侵害著作
    財產權部分，依著作權法第88條第3項後段之規定，請求新
    台幣（下同）800,000元之損害賠償。又被告侵害著作人格
    權部份，依著作權法第85條第1項規定，原告請求200,000
    元之損害賠償。又被告乙○○○身為被告麗歌唱片負責人，
    其將原告之系爭著作重製改作後，用於被告麗歌唱片公司之
    產品，其所為之行為係屬執行職務之行為，故被告乙○○○
    與被告麗歌唱片應對於被告乙○○○因執行職務侵害原告之
    著作財產權所生之損害，連帶負侵權行為損害賠償責任。爰
    依據著作權法第88條第1項、第85條第1項及民法第28條規定
    請求被告連帶賠償損害。並聲明：(一)被告應連帶給付原告1,
    000,000元及自起訴狀繕本送達被告之翌日起至清償日止，
    按年息5％計算之利息；(二)願供擔保，請准宣告假執行。
二、被告則以：被告麗歌唱片公司，委託訴外人丙○○製作並於
    80年7月發行之「成鳳，受傷的愛情」台語專輯（下稱成鳳
    專輯），其中所收錄一首「司機兄的心聲」，該首歌曲係由
    丙○○譜曲，原告做詞。而丙○○與原告為師生關係（指導
    唱歌、作詞），原告意欲發展歌唱演藝事業，乃聘請丙○○
    替原告製作過專輯，後因市場反應不佳而未成名。嗣在製作
    成鳳專輯時，丙○○有心提攜原告，乃向原告表示欲將系爭
    著作收錄在成鳳之專輯中，可收打歌之功效，原告也甚表贊
    同。而被告麗歌唱片公司因係委託丙○○全權製作該張專輯
    ，且經詢問丙○○有關詞曲授權方面時，其亦表示沒有問題
    ，故被告麗歌唱片廠在相信已得有著作權授權之情況下，始
    發行該張專輯。嗣後被告麗歌唱片公司於發行「懷念台語老
    歌12」及「懷念台語老歌14」時，從前開唱片專輯中挑選收
    錄該首歌曲，被告麗歌唱片公司雖未再次徵詢丙○○可否使
    用，但依丙○○事前已有之概括同意，也沒有必要再徵詢其
    同意。故被告麗歌唱片公司並無侵害原告著作權之故意或過
    失，被告乙○○○亦無違反著作權法第91條第2項、第93 條
    第3款及第87條第2款等規定，自無庸負擔損害賠償責任。又
    將歌曲名稱及作詞者分別誤植「司機兄的心聲」及「洪俊友
    」，實為丙○○先生口誤所致，被告並未侵害原告之禁止變
    更權及姓名表示權，況被告未以作詞著作權人自居，登載於
    中華音樂著作權人聯合總會網站上，故無侵害原告著作權之
    故意。退步言之，縱認被告雖無故意侵害之意圖，但仍應負
    過失之責時，則亦僅應依著作權法第88條第3項前段規定，
    依侵害情節，在10,000元以上500,000元以下酌定賠償額。
    又懷念台語老歌本就屬小眾市場，銷售量並不大，且該二張
    懷念台語老歌專輯中，其僅為每張專輯16首歌曲中之1首，
    又僅為作詞之人，一般詞曲授權金額約為詞曲合計30,000元
    ，故原告請求金額顯屬過高等語，資為抗辯。並聲明：(一)原
    告之訴駁回；(二)如受不利判決，願供擔保請准宣告免為假執
    行。
三、查，原告為系爭著作之著作權人，又系爭著作曾收錄在被告
    麗歌唱片公司於80年7日所發行由丙○○製作之成鳳專輯中
    ，而前開台語專輯中即已將歌曲名稱、作詞者分別誤值為「
    司機兄的心聲」、「洪俊友」。又被告麗歌唱片公司於嗣後
    發行「懷念台語老歌12」及「懷念台語老歌14」時，均挑選
    收錄該首歌曲，並同樣有誤植歌曲名稱及作詞者之情事。另
    原告曾以被告二人及訴外人張明德涉嫌違反著作權法第91條
    第2項、第93條第3款、第101條等罪嫌提起刑事告訴，經臺
    灣臺北地方法院檢察署檢察官不起訴處分後，原告聲請再議
    經臺灣高等法院檢察署檢察長發回續行偵查，復經臺灣臺北
    地方法院檢察署檢察官以93年度偵續字第63號為不起訴處分
    等情，業據兩造分別提出著作權執照、中華音樂著作人聯合
    總會網站登載資料、被告麗歌唱片公司出版之CD及錄音帶、
    出貨單及統一發票、成鳳專輯封面、內頁及底頁，不起訴處
    分書等件為證，且為兩造所不爭執，堪信此部分事實為真。
四、按因故意或過失不法侵害他人之著作財產權或製版權者，負
    損害賠償責任。數人共同不法侵害者，連帶負賠償責任。又
    侵害著作人格權者，負損害賠償責任。雖非財產上之損害，
    被害人亦得請求賠償相當之金額。著作權第88條第1項、第
    84 條第1項定有明文。原告主張被告麗歌唱片公司未經其授
    權而有重製、發行並展售等侵害原告系爭著作之著作權財產
    。另有更改著作人姓名、更改歌名並以作詞著作權人自居等
    侵害原告著作人格權之故意，自應負擔損害賠償責任。被告
    2人則否認有侵害原告著作財產權及著作人格權之不法行為
    ，並以前揭情詞置辯。故本件之主要爭點厥為：被告是否有
    侵害原告著作財產權及著作人格權之行為，而應負擔損害賠
    償責任。現析述如后：
（一）被告有過失侵害原告著作財產權之行為：
    1.按著作財產權得授權他人使用著作，其授權利用之地域、
      時間、內容、利用方式或其他事項，依當事人之約定；其
      約定不明之部分，推定為未授權。著作權法第37條第1項
      定有明文。被告麗歌唱片公司既有收錄原告創作之「司機
      的心聲」，則應審究者厥為被告麗歌唱片公司是否曾取得
      原告之授權而使用系爭著作。經查：
    (1)被告麗歌唱片公司雖曾於其所發行之成鳳專輯中，收錄系
      爭著作，而被告麗歌唱片公司於成鳳專輯中得使用系爭著
      作之緣由，業據擔任該專輯之證人丙○○證稱：「『司機
      的心聲』是原告作詞，我譜的曲，這也是在我鼓勵下的創
      作。這首歌完成後由原告自行演唱，我幫忙製作，並灌錄
      為唱片，當初有與原告商量過在母帶中，除了一個男生的
      KEY之外，還有另外一個女生的KEY。我當初的感覺是這首
      歌將來應該有機會再用。事過一年多，我為成鳳製作『受
      傷的愛情』唱片，我認為這首歌很好，就交給成鳳演唱，
      並且有告知原告，當初他很高興，認為可以由知名的人演
      唱，且母帶也是從原告處借來使用，後來此首歌也成為主
      打歌之一。（問：當初被告麗歌唱片公司有無詢問你詞曲
      創作之著作權問題？）當初很多著作權的約定都是口頭。
      （問：被告有無向你要書面文件？）當初製作時並沒有要
      提出授權文件。」等語（見本院94年3月7日言詞辯論筆錄
      ，本院卷第2宗第17頁）。然依據丙○○前開證言，並無
      法知悉原告就系爭著作究授權其得利用之方式、內容、時
      間為何，又原告雖就系爭著作經丙○○收錄於其所製作之
      成鳳專輯中而未表示異議甚或採取法律行動，但亦不得由
      此反面推論丙○○業已取得原告授權得使用系爭著作，故
      依著作權法第37條第1項之規定，應推定為丙○○及被告
      均未取得原告關於系爭著作之授權。
    (2)被告麗歌唱片公司自承於發行「懷念台語老歌12」及「懷
      念台語老歌14」2張專輯時，係從公司前委由丙○○製作
      成鳳專輯中挑選收錄該首歌曲，並未徵詢丙○○可否使用
      。被告麗歌唱片公司雖引用證人丙○○於本院證稱被告可
      以不用再經其同意或授權即可於製作精選集時使用其曾製
      作專輯內歌曲，作為其並未侵害系爭著作之故意或過失之
      證明方法。然查，丙○○既未取得原告授權得使用系爭著
      作，被告麗歌唱片公司雖因授權製作人全權處理成鳳專輯
      之詞曲收錄工作，而主觀上係因相信製作人業已取得專輯
      內所有詞曲創作者之授權而無非故意侵害系爭著作之著作
      財產權，但其未再盡查詢之責，以明是否確實業經著作權
      人授權及實際授權範圍為何，而擅自再使用系爭著作，自
      應認其有過失致侵害原告著作權之情事。
    (3)又著作權法有保障著作人著作權益，調和社會公共利益及
      促進國家文化發展等功能（著作權法第1條參照）。國人
      早期關於著作權等智慧財產權保護觀念雖較薄弱，然被告
      麗歌唱片公司為一專業經營音樂唱片之發行公司，就其專
      業領域言之，其於第1次使用系爭著作時，並未徵詢製作
      人是否有權使用系爭著作，或請製作人提供系爭著作業已
      取得著作權人授權之書面文件，以明系爭著作倘確有經著
      作權人授權時，其授權利用之地域、時間、內容、利用方
      法為何，已有疏失，後再僅因使用期間未經著作權人出面
      主張權利，即將原先製作專輯內之歌曲收錄重新製作精選
      集，被告麗歌唱片公司顯有過失未盡其查證之注意義務，
      而將系爭著作擅自重製發售圖利，即有侵害原告之著作財
      產權，自應負擔損害賠償責任。
    2.復按，法人對於其董事或其他有代表權之人因執行職務所
      加於他人之損害，與該行為人連帶負賠償之責任。民法第
      28條定有明文。查，被告乙○○○身為被告麗歌唱片負責
      人，係屬有代表權之人，且被告乙○○○於被告麗歌唱片
      公司發行之懷念台語老歌12、14等2張專輯中未經原告同
      意而收錄系爭著作於其中，係屬執行職務之行為，故被告
      乙○○○與被告麗歌唱片應對於被告乙○○○因執行職務
      侵害原告之著作財產權所生之損害，連帶負侵權行為損害
      賠償責任。
（二）被告並未侵害原告之著作人格權：
    1.次按，著作人格權，是以保護著作人名譽、聲望或其他無
      形之人格利益為標的之權利，為我國現行法所肯認之權利
      內容。又依我國現行法所明文保護之著作人格權，包括(一)
      公開發表權（Right of Publication）；(二)姓名表示權（
      Right of Paternity）及(三)同一性保持權（Right of
      Integrity）。復按，著作人於著作之原件或其重製物上
      或於著作公開發表時，有表示其本名、別名或不具名之權
      利。著作人享有禁止他人以歪曲、割裂、竄改或其他方法
      改變其著作之內容、形式或名目致損害其名譽之權利。著
      作權法第16條第1項前段、第17條分別定有明文。此即我
      國關於著作人格權中「姓名表示權」及「同一性保持權」
      之保護規定，其目的尊重著作人係以名義發表其著作，並
      在防止客觀上有損害著作人人格利益之行為，並避免其著
      作遭違反其意思之改竄、割裂、增刪，而損及著作人之名
      譽、聲望。但侵害同一性保持權係指客觀上侵害到著作人
      的人格利益，並以著作人個人主觀認定為標準。
    2.經查，系爭著作第1次經收錄於成鳳受傷的愛情之台語專
      輯時，所印製歌曲名稱即為「司機兄的心聲」、作詞者即
      記載為「洪俊友」，此有成鳳台語專輯封內頁、底頁影本
      在卷可稽（見本院卷第1宗第37頁），然前開曲目名稱由
      「司機的心聲」更改為「司機兄的心聲」其中差異不大，
      而被告將專輯交係由丙○○全權負責製作，被告不可能知
      道原來的歌名究竟為何，故被告辯稱：丙○○可能僅憑記
      憶所及而陳報有誤，應係可採。至一般創作者於作品發表
      時，不一定以真實姓名為之，可能會採用筆名或與真實姓
      名相近之名稱發表，而該成鳳專輯係由丙○○全權負責製
      作，詞曲的創作者姓名亦是由丙○○所提供，被告無與實
      際創作者接觸之機會，亦未要求丙○○提出創作者授權使
      用之文件，故被告自並不知創作者真實姓名究竟為何，亦
      無查證之可能。況「俊」和「敬」二字發音相似，倘被告
      有意侵害原告之姓名表示權，逕自可直接將作詞者由原告
      之名字改為被告自己的名字。
    3.復查，中華音樂著作權人聯合總會網站所顯示的資料係中
      華音樂著作權人聯合總會所為，與被告無關，此觀台北地
      方法院檢察署93年度偵續字第63號檢察官不起訴處分書亦
      同此認定。且歌詞內頁上都有寫正確的作者，又網站上不
      僅作詞著作權人誤載為被告，作曲著作權人亦誤載為被告
      ，益可證係中華音樂著作權人聯合總會所為誤載。
    4.綜上，原告無法證明被告有侵害其姓名表示權或擅自於系
      爭著作歌曲名稱增列一「兄」字，並於中華音樂著作權人
      聯合總會網站中擅自表明被告為著作權人，自不得認定被
      告有侵害原告著作人格權之情事。
五、末按，因故意或過失不法侵害他人之著作財產權或製版權者
    ，負損害賠償責任。數人共同不法侵害者，連帶負賠償責任
    。前項損害賠償，被害人得依下列規定擇一請求：1.依民法
    第216條之規定請求。但被害人不能證明其損害時，得以其
    行使權利依通常情形可得預期之利益，減除被侵害後行使同
    一權利所得利益之差額，為其所受損害。2.請求侵害人因侵
    害行為所得之利益。但侵害人不能證明其成本或必要費用時
    ，以其侵害行為所得之全部收入，為其所得利益。依前項規
    定，如被害人不易證明其實際損害額，得請求法院依侵害情
    節，在新臺幣10,000以上1,000,000元以下酌定賠償額。如
    損害行為屬故意且情節重大者，賠償額得增至5,000,000元
    。著作權法第88條定有明文。本件被告有過失侵害原告系爭
    著作之著作財產權而應負擔連帶賠償責任，已如前述，本件
    次應審酌被告2人應賠償之金額，應以何數額為妥。查，本
    院審酌被告並非無故意侵害原告著作權，僅因在國人早期不
    重視著作權等智慧財產權下，過失誤認前已發行之曲目，業
    已取得著作權人之授權而可於嗣後發行之精選集中再次收錄
    系爭著作。而被告發行之懷念台語老歌之市場規模，遠不及
    國語流行歌曲，銷售量並不大，且依據原告自行於市面所購
    得之CD價格僅為1百餘元，均遠低於國語、西洋流行歌曲專
    輯價格，且該2張懷念台語老歌專輯中，其僅為每張專輯16
    首歌曲中之一首，原告僅為作詞之人，而一般詞曲授權金額
    約為詞曲合計30,000元等情，本院認被告應連帶賠償原告之
    金額以60,000元為宜，原告逾此部分之主張即屬無據，應予
    駁回。
六、綜上所述，被告既有過失侵害原告著作財產權之情事，原告
    依據侵權行為之法律關係，請求被告連帶給付60,000元及自
    起訴狀繕本送達翌日（即93年12月7日）起至清償日止之法
    定遲延利息，為有理由，自應准許。原告逾此部分之主張即
    屬無據，應予駁回。
七、因本件事證已臻明確，兩造其餘主張陳述及所提之證據，經
    本院斟酌後，認與判決結果不生影響，均毋庸再予論述，附
    此敘明。
八、兩造陳明願供擔保，聲請宣告假執行或免為假執行，經核原
    告勝訴部分，本院所命被告連帶給付金額未逾500,000元，
    依民事訴訟法第389條第1項第3款規定，自應由本院依職權
    宣告假執行，至被告供擔保免為假執行部分則由本院酌定相
    當之擔保金額宣告之；另原告其餘假執行之聲請，因訴之駁
    回而失所依據，不予准許。
九、訴訟費用負擔之依據：民事訴訟法第79條、第85條第2項。
中　　華　　民　　國　　94　　年　　4 　　月　　6 　　日
                  民事第四庭    法　官　黃柄縉
以上正本係照原本作成
如對本判決上訴，須於判決送達後20日內向本院提出上訴狀
中　　華　　民　　國　　94　　年　　4 　　月　　6 　　日
                    　　　　　　書記官　楊湘雯
